【裁判字號】    89,台上,5204
【裁判日期】    890831
【裁判案由】    偽造文書等罪
【裁判全文】
最高法院刑事判決                              八十九年度台上字第五二○四號
    上  訴  人  台灣和合船務代理股份有限公司
    兼 代表 人  許志明
    共同代理人  傅祖聲律師
    被      告  甲○○
                        送達代.
右上訴人等因自訴被告偽造文書等罪案件，不服台灣高等法院中華民國八十七年六月
二十三日第二審判決（八十七年度上訴字第六三四號，自訴案號：台灣台北地方法院
八十六年度自字第七六三號），提起上訴，本院判決如左：
    主  文
原判決撤銷，發回台灣高等法院。
    理  由
本件原判決以自訴意旨略以：被告甲○○與王文濤（業經第一審判決無罪確定）二人
於民國八十四年五月一日，乘自訴人台灣和合船務代理股份有限公司（以下稱台灣和
合公司）兼代表人，並為新興航運股份有限公司（以下簡稱新興航運公司）股東許志
明出國之際。明知台灣和合公司並未與新興航運公司訂立裕台企業大樓租賃契約，裕
台企業大樓內亦無台灣和合公司之辦公處所。竟共同基於損害公司股東及投資人之目
的，虛偽製作「裕台企業大樓租賃契約書」一份，逐期支付租金及按月繳納大樓管理
費。又新興航運公司為公開發行之公司，依法不得於財務表冊為虛偽之記載。被告竟
共同基於損害新興航運公司股東、投資人之目的，明知無上開租約，而於新興航運公
司之財務報表及相關帳冊上，虛偽登載每年租金收入新台幣（下同）四十八萬元，足
以生損害於投資人及許志明之權益。嗣新興航運公司於八十六年五月五日發文台灣和
合公司，表明租期屆至即不再續租等語，許志明乃派人至上開處所查訪，始知上情。
因認被告涉有刑法第二百十條，證券交易法第一百七十四條第一項第一款、第五款等
罪嫌。經審理結果，以被告犯罪不能證明及許志明非犯罪被害人，因而撤銷第一審判
決，改判諭知台灣和合公司自訴被告部分無罪；許志明自訴被告部分，自訴不受理，
固非無見。
惟查：原判決主文諭知「台灣和合船務代理股份有限公司自訴甲○○部分無罪。許志
明自訴甲○○部分自訴不受理」，理由欄記載「(一)台灣和合公司自訴偽造文書部分：
」諭知無罪之理由；及記載「(二)許志明自訴違反證券交易法部分」諭知自訴不受理之
理由。但依上訴人等在第一審之自訴狀之記載，係以一自訴狀記載被告涉犯偽造文書
及違反證券交易法罪嫌，並未分列自訴之對象及範圍。則除上揭原判決理由欄所列部
分外，似包含台灣和合公司自訴被告違反證券交易法，及許志明自訴被告偽造文書二
部分。而原判決主文欄既已就台灣和合公司自訴被告部分，全部諭知無罪，及許志明
自訴被告部分，全部諭知自訴不受理，對於該公司自訴被告違反證券交易法，及許志
明自訴被告偽造文書部分，並未於理由欄內分別說明其諭知無罪及不受理之理由，已
嫌理由不備。而台灣和合公司是否為自訴被告違反證券交易法部分之犯罪被害人，得
否提起自訴，原判決未詳加審酌，逕於主文欄為無罪之諭知，亦有未當。上訴意旨執
以指摘原判決不當，非無理由，應認有發回更審之原因。至於台灣和合公司自訴被告
偽造文書及許志明自訴被告違反證券交易法部分，自訴意旨認與發回部分有裁判上一
罪關係，應併予發回。
據上論結，應依刑事訴訟法第三百九十七條、第四百零一條，判決如主文。
中      華      民      國    八十九    年      八      月    三十一    日
                              最高法院刑事第八庭
                                  審判長法官  吳  雄  銘
                                        法官  池  啟  明
                                        法官  石  木  欽
                                        法官  郭  毓  洲
                                        法官  吳  三  龍
      右正本證明與原本無異
                                              書  記  官
中      華      民      國    八十九    年      九      月      四      日


司法院資訊處製作；財團法人民間司法改革基金會備份。
